臺灣高等法院花蓮分院刑事判決　　　　　　九十二年度上重更(二)字第二號
　　上　訴　人　臺灣臺東地方法院檢察署檢察官
　　被　　　告　丙○○
　　指定辯護人　甲○○律師
右上訴人因被告違反組織犯罪防制條例案件，不服臺灣台東地方法院八十六年度重訴
(一)字第六八號中華民國八十六年十二月二十九日第一審判決（起訴案號：臺灣台東地
方法院檢察署八十六年度偵字第二一二五號，移
署八十六年度偵字第四六四九號），提起上訴，經判決後由最高法院第二次發回更審
，本院判決如左：
    主  文
原判決關於免刑部分（指民國七十八年十一月二日以後之行為部分）撤銷。
丙○○於民國七十八年十一月二日以後主持犯罪組織，免刑。
    事  實
一、丙○○（綽號「大馬」）於民國五十年間即加入以犯罪為宗旨之不良幫派「竹聯
    幫」，嗣又於七十六年六月十六日在當時警備總部綠島指揮部綠島職訓總隊（下
    稱綠島職訓總隊）接受「一清專案」感訓處分時，夥同連伯雄、孟憲祥、彭建華
    、張家騏（綽號「龍龍」）、王水銀、王添德、楊大雄、黃建榮等多人，共同舉
    行捻香拜祭關公之入幫儀式，發起組成竹聯幫分支之「竹聯幫北堂」犯罪組織，
    由丙○○擔任堂主，主持該犯罪組織，連伯雄、孟憲祥、彭建華三人為副堂主，
    王水銀為左護法，王添德為右護法，張家騏為掌法，旗下再分設六個小隊，另有
    成員楊大雄、黃建榮及綽號「阿東」、「小周」、「阿強」、「小沖」、「小南
    」、「小關」、「阿成」、「小三」等共五十多人。丙○○嗣因上開參與以犯罪
    為宗旨之結社及違反槍砲彈藥刀械管制條例等罪，經臺灣台北地方法院於七十八
    年十一月一日以七十八年度訴字第一三五六號判處有期徒刑二年（依牽連犯從一
    重之未經許可無故持有手槍罪處斷），未經上訴而於七十九年四月九日判決確定
    （此七十八年十一月一日以前參與犯罪組織之行為部分，業經本院更(一)審判決免
    訴在案，嗣經最高法院駁回檢察官之上訴，已告確定），詎丙○○於上開案件宣
    示判決之翌日（即七十八年十一月二日）起，仍續主持「竹聯幫北堂」犯罪組織
    ，嗣於八十一年間因與連伯雄私人恩怨涉犯傷害致死罪，經法院判處有期徒刑七
    年六月三審定讞，於八十三年七月三十日送監執行，惟於八十五年二月十三日獲
    准假釋出獄後，仍繼續主持「竹聯幫北堂」犯罪組織。嗣組織犯罪防制條例於八
    十五年十二月十一日經總統公布施行，丙○○於該條例公布施行後二個月內之八
    十六年一月二十四日，在未經發覺其犯罪前，主動向台北市政府警察局刑事警察
    大隊登記並聲明解散該組織。
二、案經臺北市政府警察局大安分局、內政部警政署刑事警察局移送臺灣臺北地方法
    院檢察署檢察官呈請臺灣高等法院檢察署檢察長核轉臺灣臺東地方法院檢察署檢
    察官偵查起訴及移送併案審理。
    理  由
一、訊據被告丙○○於偵、審中對於其於七十八年十一月二日以後仍為「竹聯幫」成
    員及發起並主持「竹聯幫北堂」犯罪組織之事實供認不諱，核與臺北市政府警察
    局中山分局八十六年二月十三日北市警中刑世字第三六三０號移送函附丙○○、
    張家麒之警訊筆錄、解散犯罪組織切結書、脫離犯罪組織切結書等件相符（見台
    灣台北地方法院檢察署八十六年度偵字第四六四九號偵查影印卷第一頁反面、第
    二頁、第四頁反面、第五頁、第九頁、第十頁、第十三頁及第十四頁反面），足
    證被告供述係屬真實。又竹聯幫成立於四十四年間，旗下設有幫規、分堂等組織
    架構，各警察機關歷年查獲其成員涉及流氓與刑事案件多起，由查獲案件資料顯
    示，其成員多以犯罪為常業，且多數於感訓處分執行完畢、服刑期滿或假釋後，
    有再犯罪之情形，顯有犯罪及破壞社會秩序之虞，內政部警政署為防制渠等繼續
    危害社會秩序與安定，乃以不良幫派列管，此有該署八十五年九月二十日八五警
    署刑檢字第七一三六號函乙件附卷足參（見前揭地檢署八十六年度偵字第七二九
    四號偵查卷第一０六頁），是竹聯幫係屬犯罪組織，應堪認定。雖公訴人以臺北
    市政府警察局於被告在八十六年一月二十四日辦理脫離、解散「竹聯幫北堂」前
    ，即已發覺其涉有組織犯罪防制條例第三條之罪嫌，並已將被告列冊為「幫派分
    子」，有臺北市政府警察局八十六年四月八日北市警刑大預字第八六二二五六０
    七０Ａ號函乙份附卷可稽（見同上八十六年度偵字第四六四九號偵查影印卷第二
    十六、二十七頁），因認被告係在司法警察機關業已發覺其涉嫌組織犯罪防制條
    例之犯行後，始向司法警察機關陳明脫離並解散「竹聯幫北堂」犯罪組織，其於
    八十六年一月二十四日所為之「自首」，僅屬「偵查中之自白」云云，惟按組織
    犯罪防制條例第八條第一項、第十八條第一項分別規定「犯第三條之罪自首，並
    自動解散或脫離其所屬之犯罪組織者，減輕或免除其刑；因其提供資料，而查獲
    該犯罪組織者，亦同；偵查中自白者，減輕其刑。」、「本條例施行前已成立之
    犯罪組織，其成員於本條例施行後二個月內，未發覺犯罪前，脫離該組織，並向
    警察機關登記者，免除其刑」。查前揭八十六年四月八日北市警刑大預字第八六
    二二五六０七０Ａ號函附載「竹聯幫仁堂成員組織系統表」（見同上偵查影印卷
    第二十七頁反面）載明堂主馮在政、項允力，大哥丙○○、黃海如、張國豐等情
    ，將被告丙○○編為其胞弟馮在政之手下，與本案被告辦理自首之「竹聯幫北堂
    」堂主地位已有差異，況「竹聯幫」至六十九年間正式成立八個分堂（忠、孝、
    仁、愛、信、義、和、平），七十三年再增設四個堂口（天、下、至、尊）及另
    有萬古長青、東南西北等分堂，並向海外擴展組織與外國幫派掛勾，並以恐嚇勒
    索保護費及暴力討債，為以犯罪為宗旨之組織（參台灣台北地方法院八十四年度
    重訴緝字第二號判決書，附於同上八十六年度偵字第七二九四號偵查卷第一一一
    頁反面），然組織犯罪防制條例係於八十五年十二月十一日經總統公布，則前開
    八十六年四月八日北市警刑大預字第八六二二五六０七０Ａ號函所稱於被告脫離
    「竹聯幫北堂」前，丙○○為該局列冊之幫派分子，已發覺其犯有組織犯罪防制
    條例第三條之罪嫌，已與前述不合，復未有何證據足資證明業已發覺被告前揭犯
    罪，況且是否能僅憑上開警政函文之片面記載，即為被告前揭犯罪已遭發覺之認
    定，亦值商榷；甚者，台北市政府警察局中山分局於移送被告時，亦明載破獲經
    過「自首」、犯罪證據「筆錄、成員名冊、解散、脫離組織切結書」，有該移送
    書乙份附卷可稽（見同上八十六年度偵字第四六四九號偵查影印卷第二頁），且
    被告於八十六年一月二十四日表明脫離「竹聯幫北堂」後，台灣台北地方法院檢
    察署八十六年三月十八日北檢英冬監字第十七號，始以「不能或難以其他方法調
    查證據發現真實，有監察之必要」為原因，對被告實施監聽，並經警察機關於八
    十六年二月二十一日、三月五日、三月十二日分別對陳真有、許萬益、許水風等
    人製作警訊筆錄（嗣除對乙○○恐嚇取財部分遭判處有期徒刑一年六月外，於均
    經檢察官為不起訴處分，詳卷附起訴書所載），益證警方在被告自首脫離幫派前
    ，實未掌握確切之證據。又刑法第六十二條所謂發覺，固非以有偵查犯罪權之機
    關或人員確知其人犯罪無誤為必要，而於對其發生嫌疑時，即得謂為已發覺；但
    此項對犯人之嫌疑，仍須有確切之根據得為合理之可疑者，始足當之，若單純主
    觀上之懷疑，要不得謂已發生嫌疑（最高法院七十二年度台上字第六四一號判例
    參照）。查台北市政府警察局大安分局員警洪文華雖在本院上訴審調查時到庭證
    稱：被告係黑道上相當具有實力之大哥級人物，在被告於八十六年一月二十四日
    向台北市政府警察局辦理自首之前，辦理流氓案件之員警早已查知其參與幫派事
    實等情，惟未能提出確切之證據資料予以佐證，衡情應屬承辦員警在職務上所獲
    知之傳聞事實，不能認係確切之證據，依首揭判例之意旨，尚不能認為被告違反
    組織犯罪防制條例之罪行已經警察機關發覺，更何況經本院更(一)審向台北市政府
    警察局函查該局在八十六年一月二十四日被告辦理自首脫離幫派解散登記前，有
    何具體所謂發覺被告為幫派分子之事證，據該局函復所謂已發覺之資料無非被告
    之刑案資料作業個別查詢報表載有被告在七十三年及七十七年間曾因檢肅流氓案
    件遭中山分局移送，及有七十七年間經臺灣高等法院裁定送感訓處分之裁定書、
    七十三年十二月三十一日及七十七年十月十五日治安機關訊問被告及楊大雄之筆
    錄為依據而據以製作被告為竹聯幫北堂堂主之調查名冊（見本院更(一)審卷第二十
    四至三十九頁），依上開資料顯示：該局所謂被告自首前已發覺所憑藉之證據，
    全屬被告在前述臺灣台北地方法院七十八年十一月一日（即該院七十八年度訴字
    第一三五六號，判決書附於原審卷第一０四至一０七頁）判決被告參與以犯罪為
    宗旨之結社之原始資料，而被告在該案宣判日前之參與幫派犯罪，因曾經判決確
    定，本即應為免訴判決（此部分業經最高法院駁回檢察官之上訴而告確定），則
    被告自七十八年十一月二日起之參與以犯罪為宗旨之結社及主持犯罪組織之犯罪
    ，在被告前開自首前，並非警方掌有確切之根據得有合理之可疑，要係警方僅憑
    前案判決前之陳案資料而已；嗣且經本院依大法官會議釋字第五五六號解釋之精
    神，洽請檢察官就此爭點補正其舉證責任，惟所補正者均為先前卷內已存在之陳
    案資料，易言之，仍無確實之新證據足資認定被告前揭犯罪係在其自首前已遭發
    覺，益證被告於七十八年十一月二日以後之犯行並非警方於被告自首前即已發覺
    。至於被告向乙○○恐嚇取財部分（業已判決確定），係於被告向警方自首組織
    犯罪犯行後所犯，行為時並未再以竹聯幫北堂堂主或幫派份子之身份自居以為恐
    嚇取財之手段，純係被告主觀上認於受「一清專案」感訓時，遭乙○○不合理待
    遇之個人恩怨所引起，且其係於向警方自首脫離幫派後，始以個人身份前往與之
    理論，並特別表明伊已脫離幫派組織，則此部分之犯罪事實要與前述組織犯罪之
    犯行亦無關聯，併此敘明。再參以八十五年七月二十八日被告在台北市○○路葡
    京大酒店為其父親八十六歲壽誕設席宴客時，曾於主桌當眾向當時之竹聯幫幫主
    陳啟禮稟明，為使父母今後能夠安心，決意退出竹聯幫組織，語畢即獲陳啟禮之
    肯肯，此情亦據當時同桌飲宴之證人李春妹到庭證實在卷（見本院九十二年十月
    二十九日準備程序筆錄第六頁及後附證人李春妹比對照片三幀、筵席照片四幀，
    暨本院上訴卷第五十八頁所附筵席照片二幀），顯見被告在向警方自首前，早萌
    退出江湖、金盆洗手之心跡，則其於八十六年一月二十四日向台北市政府警察局
    刑事警察大隊登記並聲明解散該竹聯幫北堂組織之舉，當非虛假應付而已。
二、核被告所為，係犯組織犯罪防制條例第三條第一項前段之主持犯罪組織罪；其發
    起犯罪組織之行為已為嗣後情節較重之主持犯罪組織行為所吸收，應僅論以主持
    犯罪組織罪。又被告於七十八年十一月二日起仍為「竹聯幫」份子，並於七十六
    年六月十六日發起並主持竹聯幫分支之「竹聯幫北堂」，係觸犯刑法第一百五十
    四條第一項罪名。被告參與以犯罪為宗旨之結社之行為持續至組織犯罪防制條例
    公布施行（八十五年十二月十一日）之後，應依法律競合之例適用組織犯罪防制
    條例第三條第一項前段主持犯罪組織之規定。檢察官認為被告係犯組織犯罪防制
    條例第三條第一項後段之參與犯罪組織罪，起訴法條尚有未洽，應予變更。原審
    就此部分對被告諭知免刑，固非無見，惟原判決認定被告僅參與犯罪組織，係犯
    組織犯罪防制條例第三條第一項後段之罪，而未依法變更檢察官起訴法條，尚有
    未合，檢察官上訴意旨認被告係在其違反組織犯罪防制條例罪被發覺後始向警察
    關辦理解散登記，僅能認係偵查中之自白，不能依第十八條之規定諭知免刑，固
    不足取，惟原判決既有上開可議之處，自應由本院予以撤銷改判。被告在組織犯
    罪防制條例第十八條第一項後段所規定之二個月期限內，未發覺犯罪前，解散該
    組織，並向警察機關登記，有前述台北市警察局中山分局八十六年二月十三日移
    送書及所附偵訊筆錄等項資料在卷可稽。自應依組織犯罪防制條例第十八條第一
    項後段之規定諭知免刑。
據上論斷，應依刑事訴訟法第三百六十九條第一項前段、第三百六十四條、第二百九
十九條第一項前段、第三百條，組織犯罪防制條例第三條第一項前段、第十八條第一
項後段，判決如主文。
本案經檢察官黃怡君到庭執行職務。
中      華      民      國    九十三      年    一    月    三  十      日
                              審判長法官  吳  鴻  章
                                    法官  林  慶  煙
                                    法官  張  健  河
右為正本證明與原本無異。
如不服本判決，應於判決送達後十日內向本院提出上訴狀。其未述理由者，並應於
提出上訴狀後十日內向本院補提理由狀(須附繕本)。
                                  書記官  陳  有  信
中      華      民      國    九十三      年    一    月    三  十      日
